【裁判字號】    95,訴,1697
【裁判日期】    951027
【裁判案由】    毒品危害防制條例
【裁判全文】
臺灣彰化地方法院刑事判決              95年度訴字第1697號
公  訴  人  臺灣彰化地方法院檢察署檢察官
被      告  甲○○
上列被告因違反毒品危害防制條例案件，經檢察官提起公訴（95
年度毒偵字第3458號），本院認有刑事訴訟法第273-1條第1項之
情形，而改依簡式審判程序判決如下：
    主  文
甲○○施用第一級毒品，處有期徒刑拾月。
    事  實
一、甲○○前於民國（下同）89年間，因施用毒品案件，經臺灣
    板橋地方法院以89年度毒聲字第2349號裁定令入戒治處所施
    以強制戒治1 年，嗣於90年4 月8 日執行完畢釋放，並由臺
    灣板橋地方法院檢察署檢察官於90年4 月27日，以90年度戒
    毒偵字第312 號為不起訴處分確定。其復不知悔改，在前開
    90 年 間強制戒治執行完畢釋放後，且於5 年內之94年間仍
    再犯施用毒品案件，經臺灣板橋地方法院於94年11月17日，
    以94年度訴字第1608號判決判處有期徒刑8 月確定（現正執
    行中）。詎其仍不知悔改，復基於施用第一級毒品海洛因之
    犯意，於95年7月25日晚間8時許，在彰化縣北斗鎮○○里○
    ○街15號之住處，以將第一級毒品海洛因摻入香菸後再點火
    吸食之方式，施用第一級毒品海洛因1次。嗣於95年7 月28
    日上午11時30分許，為警在彰化縣北斗鎮○○里○○路旁查
    獲，始查悉上情。
二、案經彰化縣警察局北斗分局報請臺灣彰化地方法院檢察署檢
    察官偵查起訴，本院認有刑事訴訟法第273-1條第1項之情形
    ，而改依簡式審判程序審理。
    理  由
一、按除被告所犯為死刑、無期徒刑、最輕本刑為3 年以上有期
    徒刑之罪或高等法院管轄第一審案件者外，於刑事訴訟法第
    273 條第1 項程序進行中，被告先就被訴事實為有罪之陳述
    時，審判長得告知被告簡式審判程序之旨，並聽取當事人、
    代理人、辯護人及輔佐人之意見後，裁定進行簡式審判程序
    ；除簡式審判程序及簡易程序案件外，第一審應行合議審判
    ，刑事訴訟法第273-1 條第1 項、第284-1 條分別定有明文
    。本件被告甲○○所犯係死刑、無期徒刑、最輕本刑為3 年
    以上有期徒刑或高等法院管轄第一審案件以外之罪，並於本
    院行準備程序時就被訴事實為有罪之陳述，本院合議庭依前
    揭規定，經評議結果，裁定改由受命法官獨任行簡式審判程
    序，先予敘明。
二、上揭事實，業據被告甲○○迭於本院行準備程序及審理時均
    坦承不諱，且其於95年7 月28日為警查獲時所採取之尿液，
    經送鑑驗結果，確呈嗎啡陽性反應，此有彰化縣警察局北斗
    分局委託檢驗尿液代號與真實姓名對照認證單及詮昕科技股
    份有限公司95年8 月14日報告編號00000000號濫用藥物尿液
    檢驗報告各一紙附卷可稽，應認被告之自白確與事實相符，
    堪以採信。
三、按觀察、勒戒或強制戒治執行完畢釋放後，5 年內再犯毒品
    危害防制條例第10條之罪，即應直接依法追訴判決，固毋庸
    再行該條例針對「初犯」所規定之觀察、勒戒或強制戒治等
    治療程序，然若係於觀察、勒戒或強制戒治執行完畢釋放後
    ，5 年後再犯第10條之罪者，則應重新依該條例第20條第1
    項、第2 項關於「初犯」之規定，先行送觀察、勒戒，並依
    其觀察、勒戒結果有無繼續施用毒品傾向，以定其是否施以
    強制戒治之治療程序，再於上開治療程序執行完畢後始由檢
    察官為不起訴處分，而非直接加以追訴處罰，此觀諸現行生
    效施行之毒品危害防制條例（於92年7 月9 日修正公布、自
    93年1 月9 日施行）第20條、第23條之規定甚明。而考諸前
    開毒品危害防制條例之修正理由主要係認觀察、勒戒或強制
    戒治後5 年後再犯者，顯見前所實施之觀察、勒戒或強制戒
    治已足以遮斷其施用毒品之癮，為期自新及協助其斷除毒癮
    ，對此5 年後再犯者仍適用初犯之規定（即該條例第20條第
    3 項之規定），即先經觀察、勒戒、強制戒治之程序【見該
    條例第20 條 修法理由5 第3 項修正理由 (二)】 ，且為配
    合簡化施用毒品犯之刑事處遇程序，並鑑於經觀察、勒戒或
    強制戒治執行完畢釋放後5 年內再犯者，其再犯率甚高，原
    據以實施之觀察勒戒及強制戒治既已無法收其實效，自應施
    以刑事處遇【見該條例第23條修正理由三 (二)】 ，凡此俱
    見現行毒品危害防制條例於修正時刪除修正前二犯及三犯之
    規定，一改修法前繁雜之處遇程序，僅將施用毒品犯簡化區
    分為初犯、再犯外，並認施用毒品者係屬病患性犯人，以觀
    察、勒戒戒除其身癮，併以強制戒治方式祛除心癮之措施。
    由是觀之，現行毒品危害防制條例仍採「刑罰處遇程序」與
    「治療之保安處分程序」二者併行之方式，並將施用毒品者
    區分為「初犯」與「再犯」之不同，詳言之，倘毒品施用者
    係前經觀察、勒戒或強制戒制等治療程序執行完畢5 年後，
    始再施用毒品之「初犯」，因認前所執行之觀察、勒戒或強
    制戒治足收戒除毒癮之效，自應重新先經觀察、勒戒或強制
    戒治等治療程序，並於治療程序執行完畢後由檢察官直接為
    不起訴處分，毋庸對之追訴處罰，反觀，在「再犯」之情形
    ，因其先前所為治療程序顯未能收祛除毒癮之實效，且考量
    施用毒品者之再犯率偏高，乃簡化其刑事處遇程序，而對之
    直接追訴處罰，不再施以保安處分之治療程序，是現行毒品
    危害防制條例所採「初犯」與「再犯」之界分，已揚棄過去
    修正前毒品危害防制條例所採一、二、三犯之判斷標準及處
    遇程序，且側重於觀察、勒戒或強制戒治等治療程序是否確
    實收其成效。因之，對於所謂「初犯」與「再犯」之區別，
    除應視其是否於觀察、勒戒或強制戒治執行完畢釋放後，5
    年後再犯者外，尚應兼顧其前次所施予觀察、勒戒、強制戒
    治程序之成效以資判斷，如此方能貫徹現行毒品危害防制條
    例之修正立法意旨，且細繹現行毒品危害防制條例第20條、
    第23條之立法理由可知，所謂「再犯」應係指依該條例規定
    執行觀察、勒戒、強制戒治完畢釋放，再犯施用毒品罪者均
    屬之（見該條例第20修法理由二後段），是對於現行毒品危
    害防制條例第20條第3 項規定「觀察、勒戒或強制戒治執行
    完畢後，5 年後再犯」之解釋，自應限於該施用毒品之行為
    人於觀察、勒戒或強制戒治執行完畢後5 年內均未再有任何
    施用毒品之犯行，始足當之，茍其施用毒品之犯行，前經觀
    察、勒戒或強制戒治執行完畢後，5 年內曾因再犯施用第一
    、二級毒品之行為，而經法院判處刑罰之處遇程序確定者，
    縱其係於觀察、勒戒或強制戒治執行完畢5 年後復為施用毒
    品者（即修正前毒品危害防制條例所稱之三犯或三犯以上）
    ，因其於治療程序之保安處分執行完畢5 年內，既仍有繼續
    施用毒品之犯行，即難認前所執行之治療程序有何戒除其身
    心毒癮之成效可言，自不得僅憑該次施用毒品犯行係在前次
    執行治療程序之保安處分完畢後，5 年後再犯一端，即依現
    行毒品危害防制條例第20條第3 項規定，逕認為「初犯」，
    而適用同條第1 、2 項之觀察、勒戒或強制戒治等治療程序
    ，否則無異使接受治療程序執行成效不彰，而屢犯施用毒品
    罪之行為人，僅因其施用毒品行為與前次觀察、勒戒或強制
    戒治完畢之時間相距已逾5 年，反得循初犯之保安處分程序
    ，獲邀寬典，不啻與前揭毒品危害防制條例之修法初衷背道
    而馳，是就此情形，仍應認屬「再犯」之範疇，直接適用刑
    事刑罰處遇之程序，始符修法之本旨。查本件被告前曾於89
    年間，因施用毒品案件，經臺灣板橋地方法院以89年度毒聲
    字第2349號裁定令入戒治處所施以強制戒治1 年，嗣於90年
    4 月8 日執行完畢釋放，並由臺灣彰化地方法院檢察署檢察
    官於90年4 月27日，以90年度戒毒偵字第312 號為不起訴處
    分確定。復其不知悔改，在前開90年間強制戒治執行完畢釋
    放後，且於5 年內之94年間仍再犯施用毒品案件，經臺灣板
    橋地方法院於94年11 月17 日，以94年度訴字第1608號判決
    判處有期徒刑8 月確定（現正執行中）等情，此有臺灣高等
    法院被告全國前案紀錄表及臺灣彰化地方法院檢察署刑案資
    料查註紀錄表各1 份存卷可參，而被告本件施用第一級毒品
    海洛因之犯行，雖係在前次強制戒治執行完畢5 年後所犯，
    惟被告於上開強制戒治執行完畢5 年內，曾再犯施用第一級
    毒品之罪經法院宣示判決並確定，已詳述如前，顯見其並非
    於強制戒治執行完畢後5 年內均無任何施用毒品之犯行，且
    其既已於強制戒治執行完畢5 年內再犯施用第一級毒品之罪
    ，已符合毒品危害防制條第23條第2 項之所定之追訴要件，
    揆諸前開毒品危害防制條例條文及說明，被告所為本件施用
    第一級毒品海洛因之犯行，即均無「初犯」規定之適用，自
    均毋須再重新施予觀察、勒戒或強制戒制之處遇程序，而均
    應直接訴追處罰。
四、核被告甲○○所為，係犯毒品危害防制條例第10條第1 項之
    施用第一級毒品罪。被告為施用第一級毒品海洛因而持有第
    一級毒品之低度行為，應為施用之高度行為所吸收，不另論
    罪。又起訴書雖記載被告自95年初某日起，至同年7 月25日
    晚間8 時許止，接續施用第1 級毒品海洛因多次犯行，然業
    經公訴人於本院準備程序中更正犯罪事實為被告於95年7 月
    25日晚間8 時許施用第1 級毒品海洛因1 次，附此敘明。
五、量刑部分：爰審酌被告前曾有施用毒品犯行，且歷經強制戒
    治處遇措施，均未能知所收斂而遠離毒害，戒毒意志尚非堅
    定，惟念及被告於犯罪後尚能坦承犯行，暨其犯罪動機、目
    的、手段、施用毒品之期間、次數等一切情狀，量處如主文
    所示之刑，以示懲儆。
據上論斷，應依刑事訴訟法第273 之1 條第1 項、第299 條第1
項前段，毒品危害防制條例第10條第1 項，判決如主文。
本案經檢察官郭玄義到庭執行職務。
中    華    民    國    95    年    10    月    27    日
                  刑事第二庭    法  官  黃齡玉
以上正本證明與原本無異。
如不服本判決，應於判決送達後10日內，向本院提出上訴狀（須
附繕本）。
中    華    民    國    95    年    10    月    30    日
                                書記官  施嘉玫
毒品危害防制條例第10條第1項
施用第一級毒品者，處 6 月以上 5 年以下有期徒刑。


司法院資訊處製作；財團法人民間司法改革基金會備份。
